ACORDAO-COMPLETO-2369175

ACÓRDÃO 2464/2019 ATA 39/2019 - PLENÁRIO

VISTO, relatado e discutido o presente acompanhamento, autuado em cumprimento ao item 9.7 do Acórdão 600/2016-TCU-Plenário, com o objetivo de examinar a resposta às oitivas autorizadas pelo item 9.3 da referida decisão da Chesf e da Eletrobras, acerca de suas participações em empreendimentos de geração e transmissão de energia elétrica por meio de sociedades de propósito específico (SPEs) ;
ACORDAM os Ministros do Tribunal de Contas da União reunidos em Sessão Plenária, ante os fundamentos apresentados pelo Relator, em:
9.1. dar ciência à Companhia Hidro Elétrica do São Francisco (Chesf) que pode vir a ser considerado ato de gestão antieconômica a participação em empreendimentos que, nos estudos de viabilidade econômico financeira, apresentem taxa interna de retorno inferior ao custo de capital exigido pelas Centrais Elétricas Brasileiras (Eletrobras) , sem a devida motivação de interesse público ou estratégico da companhia, bem como aprovação explícita, na estrutura de governança da companhia, da efetiva situação econômico-financeira do empreendimento.
9.2. orientar a SeinfraElétrica que, ao acompanhar futuros empreendimentos geridos pela Chesf e outras empresas do Grupo Eletrobras em parcerias com entes privados sob a forma de Sociedades de Propósito Específico, verifique se o contrato prevê cláusula de barreira na forma penal, que desestimule os sócios privados a abandonarem a sociedade antes de eliminados os principais riscos atrelados ao projeto.
9.3. arquivar este processo, com fulcro no art. 169, inciso V, c/c art. 250, inciso I, do RITCU.

Acompanhamento autuado para análise das respostas às oitivas determinadas em acórdão que apreciou auditoria de natureza operacional para avaliar, em caráter sistêmico, a gestão de obras de geração e transmissão.

Centrais Elétricas Brasileiras S.A. (Eletrobras); Companhia Hidro Elétrica do São Francisco (Chesf).

3. Interessados/Responsáveis: não há.

13.1. Ministros presentes: José Mucio Monteiro (Presidente), Walton Alencar Rodrigues, Raimundo Carreiro, Ana Arraes, Bruno Dantas e Vital do Rêgo (Relator).
13.2. Ministro-Substituto convocado: Augusto Sherman Cavalcanti.
13.3. Ministros-Substitutos presentes: Marcos Bemquerer Costa e Weder de Oliveira.

VITAL DO RÊGO

Adoto como relatório a instrução da Secretaria de Fiscalização de Infraestrutura de Energia Elétrica (peça 23) , cuja proposta de encaminhamento foi endossada por seu corpo diretivo (peças 24 e 25) , a seguir transcrita com os ajustes de forma pertinentes:
	Trata-se de processo de acompanhamento aberto para a análise de manifestações colhidas a título da oitiva determinada pelo item 9.3 do Acórdão 600/2016-TCU-Plenário, rel. Min. Vital do Rego, em atenção ao item 9.7 desse decisum, a saber:
9.3. realizar oitiva da Chesf e da Eletrobras, com base no inciso V, art. 250 do Regimento Interno/TCU e com base nos princípios da ampla defesa e do contraditório previstos no inciso LV do art. 5º da Constituição Federal, para que apresentem manifestação fundamentada em relação aos seguintes pontos, que poderão culminar com ulterior decisão do TCU de medidas corretivas e/ou punitivas:
a) motivos estratégicos que têm levado as empresas do Grupo Eletrobras a fomentar novas SPE, mesmo cientes de que muitas sociedades têm passado por superveniente restruturação acionária;
b) possibilidade de inserção de cláusula de barreira, na forma de cláusula penal, nos acordos de acionistas a serem firmados, que desestimule os parceiros privados a abandonar as SPE antes de eliminados os riscos atrelados ao projeto;
c) motivos que conduziram, no caso concreto, à decisão de participação no projeto referente ao Complexo Eólico Vamcruz, ciente de que a viabilidade econômico-financeira era prejudicada e aquém da taxa mínima de atratividade orientada pela Eletrobras.
HISTÓRICO
2. Cuidam os autos de processo apartado para análise face às oitivas previstas no subitem 9.3 do Acórdão 600/2016-TCU-Plenário, rel. Min. Vital do Rego, proferido no âmbito do TC Processo 023.736/2014-3, que versa sobre Auditoria de Natureza Operacional para avaliar, em caráter sistêmico, a gestão de obras de geração e transmissão da Companhia Hidro Elétrica do São Francisco (Chesf) .
3. O relatório de auditoria de natureza operacional, realizada entre 1/10/2014 e 16/12/2014, analisou três macroprocessos relacionados à gestão de obras: (1) o processo decisório de entrada em novos negócios; (2) a gestão das obras de empreendimentos corporativos (aqueles imobilizados no ativo permanente da empresa) ; e (3) a gestão de participações, ou seja, gestão da Chesf sobre as Sociedades de Propósito Específico (SPEs) em que é acionista
4. Os achados daquele relatório permitiram concluir que os mecanismos de gestão utilizados pela Chesf para garantir o alcance dos objetivos em suas obras de geração e transmissão revelavam-se deficientes. Assentado ainda nos argumentos aduzidos no Relatório de Fiscalização, identificaram-se oportunidades de melhoria em diferentes segmentos da estatal, dentro dos três macroprocessos avaliados na auditoria: tomada de decisão para a implantação de novos negócios, gestão de obras próprias e gestão de participações em SPE.
5. O Voto Condutor do Acórdão 600/2016-TCU-Plenário, observou que em 51 das 52 sociedades com participação da Chesf, o percentual de participação das empresas do Sistema Eletrobras situa-se entre 49,0% e 49,9%, sem atingir a maioria absoluta da titularidade do capital social com direito a voto, indicando, portanto, diretriz de se priorizar projetos em que a participação dos parceiros públicos é minoritária. 
6. Além disso, o trabalho revelou, ainda, que em muitas dessas SPEs, apesar de terem sido constituídas de capital público minoritário, depois de superada a etapa de contratação ou de construção das obras, foi implementada alguma forma de restruturação acionária, de forma a tornar os parceiros públicos sócios majoritários no quadro societário.
7. Nesse sentido, o item 9.3, inciso "a" do acórdão supra busca inquirir as unidades jurisdicionadas, Chesf e Eletrobras, acerca dos principais motivos que têm levado ao fomento de SPEs, mesmo com sucessivas restruturações societárias que resultaram na assunção do controle pelas estatais. 
8. Complementarmente, o item 9.3, inciso "b" do acórdão em epígrafe visa coletar opinião dos jurisdicionados sobre a possibilidade de inserção de barreiras que desestimulem os parceiros privados a abandonar as SPE antes de eliminados os riscos atrelados ao projeto ou que, alternativamente, sejam compensados os parceiros públicos por assumirem os ônus financeiros daqueles que abandonam o projeto antes de eliminados os riscos atrelados ao projeto.
9. Por fim, constatou-se, em relação ao Complexo Eólico Vamcruz, que a viabilidade econômico-financeira era prejudicada e aquém da taxa mínima de atratividade orientada pela holding. Dessarte, o item 9.3, inciso "c" do acórdão supracitado visa esclarecer os motivos que conduziram, no caso concreto, à decisão da Chesf e da Eletrobras de participarem do empreendimento, mesmo cientes de que a viabilidade econômico-financeira era prejudicada e aquém da taxa mínima de atratividade.
EXAME TÉCNICO
10. Em resposta à oitiva promovida por esta Secretaria, por meio do Ofício 59/2016-TCU/SeinfraElétrica e 62/2016-TCU/SeinfraElétrica, ambos de 23/3/2016, as Centrais Elétricas Brasileiras (Eletrobras) e a Companhia Hidro Elétrica do São Francisco (Chesf) apresentaram, tempestivamente, informações e esclarecimentos relativos ao item 9.3 do Acórdão 600/2017-TCU-Plenário (peças 14 e 15) . Analisam-se, a seguir, as manifestações das unidades jurisdicionadas.
a) Motivos estratégicos que têm levado as empresas do Grupo Eletrobras a fomentar novas SPE, mesmo cientes de que muitas sociedades têm passado por superveniente restruturação acionária;
11. A Eletrobras apresenta seu entendimento acerca dos principais motivos que levaram as empresas do Sistema Eletrobras a fomentar a entrada em novos negócios utilizando SPEs (peça 14, pp. 2 e 3) . A Chesf, face à resposta encaminhada pela Eletrobras, absteve-se de apresentar resposta à questão (peça 15, p. 7) .
12. A holding, inicialmente, pondera que os principais objetivos do modelo do setor elétrico brasileiro são assegurar a eficiência na operação dos serviços aos consumidores, garantir a modicidade tarifária e criar um ambiente regulatório estável capaz de estimular a concorrência mostrando-se atrativo ao ingresso de investidores privados (peça 14, p. 2) .
13. Ademais, alega que os investimentos de infraestrutura, precipuamente no setor elétrico, são vultuosos e, portanto, parcerias entre os setores público e privado são fundamentais para o desenvolvimento das obras necessárias ao atendimento ao mercado de energia elétrica (peça 14, p. 2) . 
14. Desse modo, assinala que o estabelecimento de SPEs propicia à Eletrobras a mitigação de riscos técnicos e financeiros no desenvolvimento e implantação de empreendimentos de geração e de transmissão de energia elétrica (peça 14, p. 2) . Argumenta, também, que essa prática leva à possibilidade de: alavancar um número maior de projetos ao repartir com outros sócios os investimentos; melhorar o equilíbrio na assunção dos riscos inerentes aos projetos; e reduzir os custos de captação de recursos junto aos bancos (peça 14, pp. 2 e 3) .
15. Pondera, por fim, que em certas ocasiões, o parceiro privado não consegue honrar com os aportes financeiros, resultando atrasos e até mesmo a paralização das obras, com perdas significativas que influenciam diretamente a rentabilidade do negócio. Nesse sentido, as restruturações societárias, em que a participação do sócio inadimplente é diluída entre os sócios adimplentes, são contingências no modelo de SPEs de forma a se evitar perdas e paralização das obras (peça 14, p. 3) .
Análise das oitivas do item 9.3, "a", do Acórdão 600/2016-TCU-Plenário
16. Compulsando a resposta da Eletrobras em conjunto com elementos abordados na auditoria realizada, nota-se que há, ao menos em tese, vantagens afetas ao modelo de financiamento estruturado por meio de SPEs, entre elas possibilidade de alavancagem de maior número de projetos, bem como redução do risco pela diversificação dos investimentos em maior número de empreendimentos.
17. Apesar das supostas vantagens do modelo de aplicação de recursos via SPEs, diversos trabalhos realizados pelo TCU têm ponderado os riscos dessa modelagem, observando na prática que essas inversões financeiras têm levado a prejuízos às estatais do grupo Eletrobras, dadas as baixas taxas de retorno observadas em diversos empreendimentos auditados. 
18. Para aprofundar o exame sobre essa matéria e verificar, entre outros aspectos, os resultados da diretriz de investimentos do Sistema Eletrobras por meio de SPEs, realizou-se, entre agosto de 2017 a março de 2019, auditoria de conformidade sobre a atuação das empresas no acompanhamento e controle do desempenho de empreendimentos geridos por meio dessas sociedades (TC Processo 022.373/2017-9) , decorrente do item 9.6 do Acórdão 600/2016-TCU-Plenário, em conjunto com os itens 9.5.1 e 9.5.2 Acórdão 2322/2015-TCU-Plenárioenário, ambos de relatoria do Min. Vital do Rego. 
19. A auditoria constatou que as principais causas de redução da taxa de retorno desses projetos estão intrinsicamente associadas à gestão do modelo pela Eletrobras, notadamente quanto ao gerenciamento de custos, prazos e alterações na estrutura de capital das SPEs (peça 19, originariamente no TC Processo 022.373/2017-9, peça 84) .
20. De igual modo, o recente processo de desinvestimentos em participações conduzido pela Eletrobras confirma a existência de desvantagens no modelo de atuação da Companhia. A respeito desse assunto, em Comunicado ao Mercado do dia 30/7/2017, a Estatal informou que seu Conselho de Administração aprovou a transferência para a holding de determinadas participações detidas pelas suas subsidiárias. Ato contínuo, a holding iniciou processo de avaliação desses investimentos para alienação das participações ao mercado. O processo de desinvestimento da companhia tem como objetivo a quitação de dívidas das subsidiárias com a holding e, após a alienação dos ativos, redução da alavancagem financeira do Sistema Eletrobras como um todo. O processo de desinvestimento é acompanhado pari passu por este TCU no âmbito do TC Processo 031.986/2017-0.
21. No bojo daquele processo, o Acórdão 1765/2018-TCU-Plenário, Min. Rel. Aroldo Cedraz, proferiu determinações no sentido de promover melhor transparência e governança do processo das alienações. 
22. Após a realização de modificações frente a intenção apresentada a esta Corte de Contas, o Leilão das participações em SPEs foi realizado em 27/9/2018. Em relação à alienação de suas participações em SPEs, a Eletrobras obteve propostas para onze dos dezoito lotes ofertados, alienando, assim, 26 das 71 participações em SPEs postas à venda, o que representou, em termos financeiros a venda de 40% do total esperado com o leilão (Anexo I) . O valor dos investimentos, da alienação e a taxa interna de retorno final da operação se encontram dispostos na Tabela 1, enquanto um resumo do resultado do Leilão se encontra apresentado na Tabela 2.
Tabela 1. Montante total investido nas SPE, valor da alienação e taxa interna de retorno final da operação (valores históricos em milhares de reais) .
	Sociedade de Propósito Específico
	Investimentos
	Alienação
	TIR

	Brasventos Eolo
	49.606
	51.222
	-5,10%

	Brasventos Miassaba 3
	67.140
	72.612
	-4,42%

	Brasventos Rei dos Ventos 3
	45.861
	47.466
	-5,08%

	Santa Vitória do Palmar e Chuí holding
	635.188
	-
	-

	Hermenegildo I
	184.895
	-
	-

	Hermenegildo II
	192.320
	-
	-

	Hermenegildo III
	156.088
	-
	-

	Chuí IX
	52.620
	-
	-

	Chapada do Piauí I
	110.103
	-
	-

	Chapada do Piauí II
	124.068
	-
	-

	Complexo Eólico Sento Sé I
	51.807
	118.041
	13,42%

	Complexo Eólico Sento Sé II
	63.285
	112.622
	12,07%

	Complexo Eólico Sento Sé III
	980
	1.930
	18,77%

	Serra das Vacas holding
	94.254
	66.719
	-4,96%

	Vamcruz I
	132.892
	-
	-

	Mangue Seco 2
	17.323
	-
	-

	Amazônia Eletronorte Transmissora de Energia
	21.299
	94.874
	12,26%

	Brasnorte Transmissora de Energia
	94.975
	77.995
	-7,52%

	Cia. de Transmissão Centro Oeste de Minas
	13.720
	43.169
	10,56%

	Cia. Transirapé de Transmissão
	5.473
	27.932
	14,36%

	Cia. Transleste de Transmissão
	11.897
	30.247
	15,88%

	Cia. Transudeste de Transmissão
	7.500
	20.197
	13,20%

	Empresa de Transmissão do Alto Uruguai
	9.567
	39.988
	12,10%

	Integração Transmissora de Energia
	83.300
	277.484
	7,56%

	Luziânia Niquelândia Transmissora
	16.319
	-
	-

	Manaus Transmissora de Energia
	621.390
	-
	-

	Transmissora Matogrossense de Energia
	47.919
	109.529
	4,58%

	Uirapuru Transmissora de Energia
	30.000
	105.000
	11,56%

Fonte: Demonstrações financeiras e informações do Leilão da B3 de 27/9/2018.
Tabela 2. Resultado consolidado do Leilão (valores em milhares de reais) .
		Investimentos
	Transferência
	Venda
	TIR

	Conjunto SPEs alienadas
	698.583
	1.017.439
	1.297.027
	7,10%

	Conjunto SPEs não alienadas
	2.243.206
	1.757.135
	-
	-

	Total
	2.941.789
	2.774.574
	1.297.027
	-

Fonte: Demonstrações financeiras e informações do Leilão da B3 de 27/9/2018.
23. Considerando os aportes realizados nas companhias alienadas, os dividendos distribuídos e o valor de venda dessas participações, calcula-se uma taxa interna de retorno real de 7,10% para todas as participações em SPEs (peça 20, data base: set/2018) , portanto, em média, abaixo da taxa mínima de atratividade da estatal. 
24. Cabe notar que há uma diferença sensível entre o retorno dos ativos nos setores de geração de energia eólica e transmissão de energia. Enquanto as participações em geração apresentam TIR resultante de 0,23%, o segmento de transmissão apresentou retorno de 8,75%.
25. O retorno constatado para o segmento ativos novos de geração é 9,17% inferior, em valores absolutos, ao de capital médio do segmento, conforme informado pela Eletrobras para o período de 2009 a 2018, ao passo que o retorno dos ativos de transmissão é 0,44% superior, em valores absolutos, ao custo de capital médio do respectivo segmento (peça 21, originalmente no TC Processo 022.373/2017-9, peça 61, "Ke-Eletrobras.xlsx") .
26. Note-se, ainda, que não houve interessados na aquisição da participação na Manaus Transmissora de Energia, SPE que representa 65% do total dos investimentos em transmissão que foram levados a Leilão pela Eletrobras. Relativamente ao segmento de geração, a procura foi ainda menor com ausência de interessados para SPEs que representam mais de 80% dos investimentos do segmento levados a Leilão.
27. Esse cenário de baixos retornos é corroborado pela constatação de redução disseminada do retorno nos investimentos em SPEs realizados pelas empresas do Sistema Eletrobras. Conforme sintetizado na Tabela 3, a redução da taxa interna de retorno dos investimentos no segmento de geração hidroelétrica foi superior a 7,5%, no segmento de geração eólica superior a 5,5% e no segmento transmissão de energia superior a 4,3%.
Tabela 3. Retorno médio dos investimentos realizados.
		TIR Inicial (A) 
	TIR Atual (B) 
	Diferença (B-A) 

	Geração UHE
	10,37%
	2,50%
	-7,87%

	Geração UEE
	10,16%
	4,37%
	-5,79%

	Transmissão
	8,38%
	4,06%
	-4,32%

Fonte: Relatório de Auditoria (peça 19, p.10, originalmente no TC Processo 022.373/2017-9, peça 84) 
28. Como já mencionado, o Relatório de Auditoria do TC Processo 022.373/2017-9 identificou que as principais causas deterioração das taxas de rentabilidade estão diretamente relacionadas à gestão dos empreendimentos. As principais causas são aumento dos dispêndios pré-operacionais das SPEs; atrasos na entrada em operação; e alterações na estrutura de capital prevista inicialmente (peça 19, pp. 21-33, originalmente no TC Processo 022.373/2017-9, peça 84) .
29. Nesse sentido, aquele Relatório concluiu, para amostra avaliada, que omissões na política de gestão, controle e fiscalização de empreendimentos via SPEs, que geraram entre outros, aumentos de dispêndios, atrasos nas obras e alterações na estrutura de capital, conduziram a prejuízos econômicos da ordem de R$ 78 bilhões de reais ao grupo Eletrobras, o que indubitavelmente conduz a questionamentos acerca da sustentabilidade da estratégia de investimentos adotada pela Companhia e suas subsidiárias em SPEs (peça 19, p.44, originalmente no TC Processo 022.373/2017-9, peça 84) .
30. Nota-se, portanto, a partir dos exames empreendidos nesses trabalhos, que não houve a materialização das vantagens afetas ao modelo de SPEs, sustentadas pela Eletrobras como cerne para priorização de projetos com participação minoritária das empresas do seu grupo econômico.
31. O Relatório de Auditoria do TC Processo 022.373/2017-9 apresenta proposta de oitiva da Eletrobras para que a estatal apresente a visão da empresa acerca da política de investimentos em SPES, e, face às constatações dos principais motivos de deterioração desses investimentos, para que a holding apresente as razões para eventual continuidade da política de realização de inversões financeiras em SPEs (peça 19, p. 67, originalmente no TC Processo 022.373/2017-9, peça 84) . Esse relatório encontra-se em fase de oitiva das empresas do grupo.
32. Ante o exposto, considerando o aprofundamento do exame da matéria no âmbito do TC 022.373/20179, decorrente dos Acórdão 600/2016-TCU-Plenário (item 9.6) e 2.322/2015-TCU-Penário (itens 9.5.1 e 9.5.2) , no qual as SPEs do Sistema Eletrobras são avaliadas de forma sistêmica, entendem-se desnecessárias novas propostas no mesmo sentido nestes autos.
b) Possibilidade de inserção de cláusula de barreira, na forma de cláusula penal, nos acordos de acionistas a serem firmados, que desestimule os parceiros privados a abandonar as SPE antes de eliminados os riscos atrelados ao projeto
33. A Eletrobras sustenta que a cláusula de barreira "poderia ser veiculada em acordos de acionistas a serem celebrados, haja vista que ela se insere dentro do âmbito da autonomia privada dos contratantes, que podem regular suas relações por meio de contrato" (peça 14, p. 3) . Ao passo que a Chesf, no que lhe concerne, afirmou que "irá considerar a possibilidade de inserção de cláusula de barreira nos acordos de acionistas" (peça 15, p. 7) .
Análise das oitivas
34. Trata-se o Acordo de Acionistas de instrumento de contrato privado previsto pelo art. 118 da Lei 6.404/1974 para estabelecimento de "cláusulas de compra e venda de suas ações, preferência para adquiri-las, exercício do direito a voto ou do poder de controle, bem como outros temas conexos". Nos Acordos de Acionistas firmados em SPEs, as empresas estatais atuam em pé de igualdade com sócios privados para estabelecimentos de direitos e obrigações entre as partes. Nesses casos, considerando o princípio da autonomia da vontade, presente nos contratos privados, via de regra não se aplica o poder de império, existente em contratos públicos, que permite à Administração, por exemplo, alterar o contrato unilateralmente dentro dos limites legais.
35. Assim, dada a função do acordo de acionistas, entende-se que a barreira objeto da oitiva do item 9.3 "b" do Acórdão 600/2016-TCU-Plenário poderia, de fato, estar presente nesse instrumento, em consonância com o exposto pela Eletrobras (peça 14, p. 2) . Nada obstante, constata-se que, até o momento, não consta, na minuta padrão do Acordo de Acionistas veiculado no Manual de SPEs da Eletrobras (peça 22) , cláusula penal financeira que desestimule os parceiros privados a abandonar as SPEs antes de eliminados os riscos atrelados ao projeto, com o intuito de preservar o Erário.
36. Contudo, verifica-se a previsão de que o preço a ser pago pela participação adquirida será o menor valor entre o valor presente do fluxo de caixa projetado (VPL) , descontado pelo custo de capital, e o valor contábil do patrimônio líquido da SPE registrado no mais recente Balanço Patrimonial trimestral auditado, conforme cláusulas oitava e nona do Manual de SPEs versão 3.0 (peça 22, pp. 53-54) . Outrossim, havendo aquisição do controle acionário pela Eletrobras ou por qualquer uma de suas controladas, o valor de compra deve ser inferior a uma vez e meia o maior dos seguintes parâmetros (peça 22, p. 65) :
a) cotação média das ações em bolsa ou no mercado de balcão organizado, durante os noventa dias anteriores à data da contratação;
b) valor de patrimônio líquido da ação ou quota, avaliado o patrimônio a preços de mercado; 
c) valor do lucro líquido da ação ou quota, que não poderá ser superior a quinze vezes o lucro líquido anual por ação, atualizado monetariamente, nos dois últimos exercícios.
37. Assim, entende-se que esse conjunto de regras implementadas no Manual de SPEs tem o condão de evitar que o Sistema Eletrobras fique com o ônus de eventual perda de valor do empreendimento caso venha a adquirir a participação de outros sócios em SPEs (peça 22, p. 65) .
38. As SPEs mais recentes com participação de empresas do Sistema Eletrobras remontam ao ano de 2014: a)  consórcio com participação da Eletrosul sagrou-se vencedora do Lote "E" do Leilão-Aneel 4/2014 no segmento de transmissão; b)  empreendimentos de geração de energia em fonte eólica com participação de Furnas sagraram-se vencedores do Leilão A-5/2013; e c)  consórcio com participação de Furnas sagrou-se vencedor da concessão da UHE Três Irmãos no Leilão-Aneel 2/2014.
39. Isso posto, considerando que não há novos empreendimentos em que se possa verificar possível mudança na relação entre os sócios públicos e privados; considerando que a inserção da referida cláusula penal se encontra no âmbito da discricionariedade do gestor; considerando, ainda, que houve a inclusão de um conjunto de regras referentes aos valores a serem pagos no caso de aquisições de participações de sócios em SPEs, no Manual de SPEs, que mitigam o risco de que as empresas do grupo Eletrobras arquem com o ônus da redução no valor do ativo; e, por fim, considerando que tal medida pode ser acompanhada por esta unidade no âmbito de processos de fiscalização que tenham como objeto futuras SPEs que eventualmente venham a ser firmadas pela Eletrobras ou aquisições de participações de sócios em SPEs ativas, entendem-se desnecessárias propostas de encaminhamento nestes autos.
c) Motivos que conduziram, no caso concreto, à decisão de participação no projeto referente ao Complexo Eólico Vamcruz, ciente de que a viabilidade econômico-financeira era prejudicada e aquém da taxa mínima de atratividade orientada pela Eletrobras
40. A Eletrobras afirmou que a autorização para participação da Chesf no Leilão A-5/2011 previa uma Taxa Interna de Retorno (TIR) superior ao custo de capital próprio (Ke) da holding, conforme dispuseram a RES 1.138/2011 e a DEL 360/2011 (peça 14, pp. 3-13) .
41. A Chesf, por sua vez, afirmou que "à época do Leilão, já se vislumbrava melhorias no projeto com grande possibilidade de antecipação, fato esse que levou a empresa a participar do leilão mesmo com uma TIR abaixo daquela orientada pela Eletrobras" (peça 15, p. 7) .
Análise das oitivas
42. Após cotejo de diferentes fontes de informação, entende-se assistir razão apenas à holding, contrariamente ao afirmado pela Chesf em resposta à oitiva do Acórdão em epígrafe. Não se identificaram evidências de previsão de antecipação da entrada em operação dos empreendimentos após análise de diversos documentos encaminhados pela Chesf no âmbito do TC Processo 022.373/2017-9.
43. Corrobora essa afirmativa o Fluxo de Caixa encaminhado em resposta ao Ofício 256-3/2017-TCU/SeinfraElétrica, no qual se verifica início do resultado operacional do empreendimento em 2016 - início dos CCEAR firmados no Leilão A-5/2011 (peça 18, p. 1-2) .
44. Conforme dispõe a IT DFN 013-A/2011 de 15/2/2011, o Ke para novos empreendimentos foi calculado como 8,76% (peça 18, p. 4-8) . Em 1/11/2011, por sua vez, a IT DFN 089/2011, esse mesmo Ke foi calculado no patamar de 9,47% (peça 18, p. 9-13) .
45. A confusão entre os valores de referência ocorre posto que a constituição das SPEs do complexo Vamcruz foi autorizada pela DD 38.02R/2011, de 11/10/2011 (peça 18, p. 14) . 
46. Apesar da ausência de informações nos planos de negócio da Chesf, considerando a proximidade entre a aprovação do empreendimento e a emissão da IT DFN 089/2011, não é demasiado concluir que o Ke de 8,76% calculado pela IT DFN 013-A/2011 de 15/2/2011 foi utilizado para análise de viabilidade do complexo de Vamcruz (peça 18, p. 4-8 e 15-24) .
47. Complementarmente, enquanto a Eletrobras demandava a TIR dos empreendimentos calculada pelo método do fluxo de caixa livre da companhia, os planos de negócio da Chesf apresentavam o resultado computado por meio do método do retorno dos dividendos. Essa diferença metodológica, contudo, não se apresentava de forma explícita nos planos de negócio dessa subsidiária.
48. Considerando a metodologia do Fluxo de Caixa dos Dividendos (DDM) e Fluxo de Caixa Livre (FCL) , metodologia utilizada pela Eletrobras, calculou-se os valores da TIR-DDM real em 6,20% e da TIR-FCL real no valor de 8,56% (peça 18, p. 1) .
49. A planilha apresentada pela Chesf consigna apenas os valores anuais das rubricas e não há informação dos valores relativos à taxa de inflação nos planos de negócio, entende-se que há uma menor precisão intrínseca ao cálculo realizado pela equipe de auditoria. É razoável admitir, contudo, que o valor calculado de 6,20% equivale aos 6,53% apresentados como resposta pela Chesf no âmbito do TC Processo 023.736/2014-3. 
50. Ante o exposto, considerando a precisão razoável a partir dos valores sintéticos anuais, o valor obtido de 8,56% para TIR real do Fluxo de Caixa Livre é suficientemente próximo da taxa mínima de atratividade de 8,76% exigida à época, sustentando, portanto, a conformidade da TIR aprovada para empreendimento. Propõe-se, assim, acolher os argumentos trazidos pela Eletrobras.
51. Nada obstante, considerando a resposta da Chesf afirmando que a TIR do empreendimento se encontrava, de fato, prejudicada nos estudos de viabilidade, propõe-se dar ciência à empresa que a participação em empreendimentos que, nos estudos de viabilidade econômico-financeira, apresentem taxa interna de retorno inferior ao custo de capital, sem a devida motivação de interesse público ou estratégico da companhia, bem como aprovação explícita, na estrutura de governança da companhia, da efetiva situação econômico-financeira do empreendimento, pode vir a ser considerado, conforme o caso concreto, como ato de gestão antieconômico.
CONCLUSÃO
52. Avaliaram-se, na presente instrução, as manifestações trazidas aos presentes autos pelas Centrais Elétricas Brasileiras (Eletrobras) e Central Hidro Elétrica do São Francisco (Chesf) a título de oitiva determinada pelo item 9.3 do Acórdão 600/2016-TCU-Plenário, relator Min. Vital do Rego.
53. Em relação aos motivos estratégicos que têm levado as empresas do Grupo Eletrobras a fomentar novas sociedades de propósito específico (SPEs) , mesmo cientes de que muitas sociedades têm passado por superveniente restruturação acionária, a holding apresentou sua visão no sentido de que a utilização de veículos SPEs propiciam a mitigação de riscos técnicos e financeiros, além da possibilidade de alavancagem financeira de um número maior de projetos, ao repartir os investimentos com outros sócios. A restruturação financeira, por seu turno, decorre de situações nas quais os parceiros privados não conseguem honrar com os aportes financeiros. A diluição do sócio inadimplente é uma forma do modelo de evitar perdas e paralização das obras.
54. A manifestação da Eletrobras apresentou diversas vantagens, em tese, na estruturação de projetos por meio de SPE, contudo o resultado prático nos investimentos realizados demonstra o contrário do apontado pela holding. Considerando que essa matéria já se encontra em análise em outros processos, especialmente no TC 022.373/20179, no qual as SPEs do com participação de empresas do grupo Eletrobras são avaliadas de forma sistêmica, entendem-se desnecessárias novas propostas no mesmo sentido nos presentes autos.
55. Outrossim, a Eletrobras sustenta que há possibilidade de inserção de cláusula de barreira, na forma de cláusula penal, nos acordos de acionistas a serem firmados, haja vista que ela se insere no âmbito da autonomia privada. A Chesf afirma que irá considerar a possibilidade de incluir a cláusula de barreira em acordos futuros. Entretanto, não se verifica menção, no Manual de SPEs (versão de dezembro/2017) acerca da referida cláusula penal.
56. Considerando que a constituição mais recente de SPEs com participação de empresas do Sistema Eletrobras remonta ao ano de 2014, portanto previamente ao decisum que determinou este acompanhamento, não há novos empreendimentos em que se possa verificar alteração na relação entre os sócios públicos e privados. Além disso, considerando que a inserção de cláusula nesse sentido se encontra no campo da discricionariedade do gestor; considerando ainda que houve a inclusão de um conjunto de regras referentes aos valores a serem pagos no caso de aquisições de participações de sócios em SPEs, no Manual de SPEs, que mitigam o risco de que as empresas do grupo Eletrobras arquem com o ônus da redução no valor do ativo; e, por fim, considerando que tal medida pode ser acompanhada no âmbito de processos de fiscalização cujo objeto sejam SPEs eventualmente firmadas pela Eletrobras ou aquisições de participações de sócios em SPEs ativas, entendem-se desnecessárias propostas de encaminhamento nestes autos.
57. Ademais, no que cingem os motivos que conduziram, no caso concreto, à decisão de participação no projeto referente ao Complexo Eólico Vamcruz, a holding, ouvida sobre os indícios de que a viabilidade econômico-financeira era prejudicada e aquém da taxa mínima de atratividade, manifestou que a autorização concedida à Chesf previa que o retorno esperado para o empreendimento seria superior ao custo de capital próprio da Eletrobras. A Chesf, por seu turno, afirmou que vislumbrava melhoria no projeto com possibilidade de antecipação, motivo pelo qual a empresa participou do leilão com uma TIR abaixo da orientada pela Eletrobras.
58. Após o cotejo de diversas fontes de informação, constatou-se que não há indícios que corroborem a linha apresentada pela Chesf. Apesar disso, ajustando os valores constantes das projeções do fluxo de caixa apresentadas no âmbito do TC Processo 022.373/2017-9, é possível concluir pela conformidade da TIR aprovada para o empreendimento e, portanto, conclusão desta oitiva.
59. Por fim, sopesando que a resposta da Chesf se encontra em dissonância com os termos autorizados pela Eletrobras, propõe-se dar ciência à subsidiária que a participação em empreendimentos que apresentem taxa interna de retorno inferior ao custo de capital, sem a devida motivação de interesse público ou estratégico da companhia, bem como aprovação explícita, na estrutura de governança da companhia pode vir a ser considerada ato de gestão antieconômico. Outrossim, ponderando as conclusões da presente oitiva, entende-se oportuno propor o arquivamento deste processo.
PROPOSTA DE ENCAMINHAMENTO
60. Ante todo o exposto, submetem-se os autos à consideração superior, propondo:
60.1. dar ciência à Companhia Hidro Elétrica do São Francisco (Chesf) que pode vir a ser considerada ato de gestão antieconômica a participação em empreendimentos que, nos estudos de viabilidade econômico financeira, apresentem taxa interna de retorno inferior ao custo de capital exigido pelas Centrais Elétricas Brasileiras (Eletrobras) , sem a devida motivação de interesse público ou estratégico da companhia, bem como aprovação explícita, na estrutura de governança da companhia, da efetiva situação econômico-financeira do empreendimento.
60.2. arquivar este processo, com fulcro no art. 169, inciso V, c/c art. 250, inciso I, do RITCU.
É o relatório.

André de Avellar Torres (OAB/RJ 130.947), representante da Centrais Elétricas Brasileiras S.A.

Não atuou.

ACOMPANHAMENTO. PROCESSO APARTADO A PARTIR DE AUDITORIA OPERACIONAL PARA AVALIAR A GESTÃO DE OBRAS DE GERAÇÃO E TRANSMISSÃO NA CHESF. EXAME DE OITIVAS. ACOLHIMENTO. CIÊNCIA.

ACOMPANHAMENTO (ACOM)

Secretaria de Fiscalização de Infraestrutura de Energia Elétrica (SeinfraElétrica).

Em exame, processo de acompanhamento autuado em cumprimento ao subitem 9.7 do Acórdão 600/2016-TCU-Plenário, com objetivo de analisar as respostas às oitivas fornecidas pela Companhia Hidro Elétrica do São Francisco (Chesf) e pelas Centrais Elétricas Brasileiras S.A. (Eletrobras) em atendimento ao subitem 9.3 da referida decisão, expedidas com o seguinte teor:
9.3. realizar oitiva da Chesf e da Eletrobras, (...) , para que apresentem manifestação fundamentada em relação aos seguintes pontos, que poderão culminar com ulterior decisão do TCU de medidas corretivas e/ou punitivas:
a) motivos estratégicos que têm levado as empresas do Grupo Eletrobras a fomentar novas SPE, mesmo cientes de que muitas sociedades têm passado por superveniente restruturação acionária;
b) possibilidade de inserção de cláusula de barreira, na forma de cláusula penal, nos acordos de acionistas a serem firmados, que desestimule os parceiros privados a abandonar as SPE antes de eliminados os riscos atrelados ao projeto;
c) motivos que conduziram, no caso concreto, à decisão de participação no projeto referente ao Complexo Eólico Vamcruz, ciente de que a viabilidade econômico-financeira era prejudicada e aquém da taxa mínima de atratividade orientada pela Eletrobras. 
A decisão em comento foi prolatada no âmbito de auditoria de natureza operacional realizada no ano de 2014 (TC Processo 023.736/2014-3) , que teve por escopo a avaliação, em caráter sistêmico, da gestão de obras de geração e transmissão pela Chesf. 
Os empreendimentos de geração e transmissão da Chesf se dividem em duas categorias: (i) os empreendimentos corporativos (aqueles imobilizados no ativo permanente da empresa) ; e (ii) os empreendimentos por meio de participação acionária em Sociedades de Propósito Específico (SPE) .
No voto que integrou a decisão em epígrafe, observou-se que em 51 das 52 SPEs com participação da Chesf, o seu percentual de participação situava-se entre 49,0% e 49,9%, indicando a diretriz de priorizar projetos em que os parceiros públicos não teriam a maioria do capital votante.
Esse trabalho identificou que, em muitas dessas SPEs, apesar de inicialmente constituídas de capital público minoritário, após a etapa de contratação ou de construção das obras, ocorreram reestruturações acionárias, de forma a tornar os parceiros públicos sócios majoritários no quadro societário.
Após exame das manifestações da Chesf e da Eletrobras aos questionamentos elencados nos parágrafos anteriores, a Secretaria de Fiscalização de Infraestrutura em Energia Elétrica (Seinfra- Elétrica) propõe dar ciência às entidades de que pode vir a ser considerado ato de gestão antieconômico a participação em empreendimentos que, nos estudos de viabilidade econômico financeira, apresentem taxa interna de retorno inferior ao custo de capital exigido pela Eletrobras, sem a devida motivação de interesse público ou estratégico da companhia, bem como aprovação explícita, na estrutura de governança da companhia, da efetiva situação econômico-financeira do empreendimento.
Após o breve relato, passo ao exame deste processo de acompanhamento. 
Antecipo, desde já, que acompanho a proposta de mérito da SeinfraElétrica, motivo pelo qual incorporo os fundamentos expostos em sua instrução, transcrita no relatório precedente, às minhas razões de decidir, sem prejuízo de tecer os comentários a seguir:
Para a alínea "a", em função da resposta apresentada pela Eletrobras, a Chesf se absteve de apresentar resposta. Convém esclarecer que a resposta da Eletrobras deve ser compreendida de acordo com o momento em que foi elaborada, no ano de 2016. Isto porque, em sua manifestação, a estatal listou uma série de vantagens afetas ao modelo de financiamento estruturado por meio de SPEs, como a possibilidade de alavancar um maior número de projetos em razão de se poder repartir com outros sócios os vultosos dispêndios necessários que os empreendimentos do setor elétrico exigem. Outra vantagem apontada seria a redução de custos com a captação de recursos junto aos bancos.
Por seu turno, alegou que as restruturações financeiras decorrem de situações nas quais o parceiro privado não consegue honrar com os aportes financeiros, de modo que, a diluição do sócio inadimplente seria uma forma do modelo de evitar perdas e paralisações das obras.
Todavia, a partir de trabalhos conduzidos pela SeinfraElétrica (TC Processo 022.373/2017-9 e TC Processo 031.986/2017-0) , verificou-se que no ano de 2017 a Eletrobras transferiu para a holding determinadas participações detidas pelas suas subsidiárias, com o intuito de aliená-las ao mercado, de modo a reduzir a alavancagem financeira do Sistema Eletrobras como um todo. Com esse propósito, em leilão realizado em 2018, a Eletrobras obteve proposta para onze dos dezoito lotes ofertados, alienando assim, 26 das 71 participações em SPE postas à venda, equivalente financeiramente a 40% do total esperado no leilão. 
Esses desinvestimentos em participações em SPE por parte do Sistema Eletrobras vieram a confirmar a desvantagem do modelo, pelo menos de acordo com os parâmetros utilizados, em que não havia nenhuma forma de penalização do parceiro privado que se retirasse da SPE ao verificar deterioração da TIR inicialmente estimada.
Ainda como resultado das auditorias mencionadas, verificou-se que o resultado prático dos investimentos realizados pela Eletrobras demonstrou o contrário da vantagem que ela alegou haver nas estruturações de investimentos por meio de SPEs. Apurou-se, no TC Processo 022.373/2019-9, uma redução nas taxas internas de retorno dos investimentos nos segmentos de geração hidroelétrica, geração eólica e transmissão, conforme tabela abaixo: 
	Retorno médio dos investimentos realizados.
		TIR Inicial (A) 
	TIR Atual (B) 
	Diferença (B-A) 

	Geração UHE
	10,37%
	2,50%
	-7,87%

	Geração UEE
	10,16%
	4,37%
	-5,79%

	Transmissão
	8,38%
	4,06%
	-4,32%

Considerando que o TC Processo 022.373/2017-9, da relatoria do Ministro Aroldo Cedraz, está aprofundando o exame sobre a matéria e que a constituição mais recente de SPEs com participação de empresas do Sistema Eletrobras remonta ao ano de 2014, portanto, antes da prolação do Acórdão 600/2016-TCU-Plenário que determinou este acompanhamento, endosso a posição da unidade técnica acerca da desnecessidade de proposta de encaminhamento nestes autos para a questão em exame.
Em atenção à alínea "b" do subitem 9.3 da decisão acompanhada, a Eletrobras manifestou ser possível incluir cláusula de barreira em acordo de acionistas de forma a desestimular os parceiros privados a abandonar as SPEs antes de eliminado os riscos atrelados ao projeto, considerando que esses acordos se inserem dentro do âmbito de autonomia privada dos contratantes. A Chesf respondeu que irá considerar a possibilidade de inserção de cláusula de barreira nos acordos de acionistas. 
Para este item, a unidade técnica também entendeu ser desnecessário proposta de encaminhamento nestes autos, com os seguintes fundamentos:
39. Isso posto, considerando que não há novos empreendimentos em que se possa verificar possível mudança na relação entre os sócios públicos e privados; considerando que a inserção da referida cláusula penal se encontra no âmbito da discricionariedade do gestor; considerando, ainda, que houve a inclusão de um conjunto de regras referentes aos valores a serem pagos no caso de aquisições de participações de sócios em SPEs, no Manual de SPEs, que mitigam o risco de que as empresas do grupo Eletrobras arquem com o ônus da redução no valor do ativo; e, por fim, considerando que tal medida pode ser acompanhada por esta unidade no âmbito de processos de fiscalização que tenham como objeto futuras SPEs que eventualmente venham a ser firmadas pela Eletrobras ou aquisições de participações de sócios em SPEs ativas (...) 
Sobre esse tema, convém anotar pertinente argumento da unidade técnica de que, nos Acordos de Acionistas em SPE, as empresas estatais estão hierarquicamente lado a lado com os parceiros privados no estabelecimento de direitos e obrigações entre as partes. Ressaltou ainda que, nesses casos, considerando o princípio de autonomia da vontade, presente nos contratos privados, via de regra não se aplica o poder de império, existente em contratos públicos, que permite, por exemplo, à Administração alterar contrato unilateralmente dentro dos limites legais. Ante o exposto, endosso a posição da unidade técnica para este quesito.
Por fim, em relação à oitiva da alínea "c" do subitem 9.3, a Eletrobras informou que a autorização para a Chesf participar do projeto referente ao complexo Eólico Vamcruz previa uma TIR superior ao custo de capital próprio (Ke) da Holding. A Chesf, por seu turno, afirmou que, à época do Leilão, já se vislumbrava melhorias no projeto com grande possibilidade de antecipação, fato que a levou a participar do leilão mesmo com uma TIR abaixo daquela orientada pela Eletrobras.
A SeinfraElétrica entende haver razão apenas à Eletrobras, uma vez que não identificou evidências de previsão de antecipação de entrada em operação dos empreendimentos. O motivo de acolher os argumentos da Eletrobras deve-se ao confronto entre o Ke vigente quando da autorização da constituição da SPE (8,76%) comparado com a TIR calculada por ela pelo método do fluxo de caixa livre (FCL) , que resultou na TIR (FCL) de 8,56%. Já a TIR da Chesf, no valor de 6,53%, era calculada pelo método do Fluxo de Caixa dos Dividendos (DDM) .
Por essa razão, devido à proximidade entre a TIR-FCL da Eletrobras (8,56%) e o seu custo de capital próprio (Ke de 8,76%) , é razoável acolher a manifestação da Holding acerca da autorização concedida à Chesf para participar do leilão do empreendimento Eólico de Vamcruz.
Quanto a resposta da Chesf, endosso a posição da SeinfraElétrica no sentido de cientificá-la de que a participação em empreendimentos que, nos estudos de viabilidade econômica-financeira apresentam TIR inferior ao Ke, sem a devida motivação de interesse público ou estratégico da companhia, pode vir a ser considerado, no caso concreto, como ato de gestão antieconômico. 
	Ante todo o exposto, VOTO para que seja adotada a minuta de acórdão que hora trago a apreciação deste colegiado.
TCU, Sala das Sessões Ministro Luciano Brandão Alves de Souza, em 9 de outubro de 2019.
Ministro VITAL DO RÊGO 
Relator